臺灣彰化地方法院刑事判決　　　　　　　　　　　　九十二年度訴字第一四七三號
　　公　訴　人　臺灣彰化地方法院檢察署檢察官
　　被　　　告　甲○○
右列被告因偽造文書案件，經檢察官提起公訴（九十二年度偵字第八四一０號），本
院判決如左：
    主  文
甲○○共同行使變造私文書，足以生損害於公眾及他人，處有期徒刑肆月，如易科罰
金，以參佰元折算壹日。扣案經變造為ＶＪ00000000號之統一發票壹張及黏
貼於乙○○之國民身分證上之甲○○照片壹張均沒收。
    事  實
一、甲○○曾於民國九十年間，因犯行使偽造私文書案件，經臺灣南投地方法院以九
    十年度訴字第六九號判處有期徒刑七月，緩刑三年確定，現仍於緩刑期間。竟因
    積欠他人金錢無力清償，即思持用變造身分證及統一發票盜領金額之不法方式獲
    取金錢還債，竟與不詳年籍姓名之陳姓成年男子基於變造特種文書身分證並行使
    之犯意聯絡，先於九十二年十月二十一日中午，由該名陳姓男子利用不詳管道，
    取得乙○○所有，於九十一年六月十七日換證後繳回戶政機關之乙○○身分證一
    張，並在雲林縣國道一號高速公路斗南交流道下將該張乙○○身分證交予甲○○
    後，嗣於翌日即九十二年十月二十二日（起訴書誤載為二十三日），由甲○○在
    其位於雲林縣斗南鎮二重溝六十號住處，先將前開乙○○身分證上之乙○○照片
    取下，再貼黏上其自己所有之照片，而以此方式變造（起訴書誤載為偽造）特種
    文書身分證一張。其復為遂其持用變造統一發票詐領款項之目的，另與不詳年籍
    姓名綽號「大哥」之成年男子基於變造屬私文書性質之統一發票並行使及意圖為
    自己不法所有之詐欺犯意聯絡，先推由該名綽號「大哥」之成年男子利用不詳管
    道，變造完成符合九十二年七至八月份中獎號碼之統一發票一張（原號碼為ＶＪ
    00000000號【起訴書誤載為00000000號】，經變造為ＶＪ00
    000000號），再由綽號「大哥」之成年男子，於九十二年十月二十六日下
    午七時許，在前揭斗南交流道附近，將右開變造完成之統一發票交予甲○○，再
    推由甲○○於九十二年十月二十七日中午十二時十分許，至設於彰化縣秀水鄉○
    ○路三二八號之秀水鄉農會，同時持前揭業已變造發票號碼之統一發票及特種文
    書身分證，交付予不知情之行員吳鴻志，欲利用行員疏於注意之際詐領獎金新臺
    幣（下同）一千元，足以生損害於乙○○、秀水鄉農會及稅捐稽徵機關管理統一
    發票之正確性及國庫財政之利益。倖因吳鴻志察覺該統一發票字體有異，乃示意
    其餘同事報警，致甲○○未能領取獎金而無從遂其詐欺取財犯行。迨執行勤務員
    警到達農會後，甲○○心虛即逃出秀水鄉農會，嗣因不慎跌倒，即遭追趕在後之
    員警當場逮捕，並查扣前開經變造完成之身分證及統一發票各一張。
二、案經彰化縣警察局鹿港分局報告臺灣彰化地方法院檢察署檢察官偵查起訴。
    理  由
一、訊據被告甲○○固坦承曾於右揭時、地變造乙○○所有之國民身分證後，持之向
    農會職員行使兌領獎金等情，惟矢口否認涉有行使變造統一發票以詐欺取財之犯
    行，辯稱：伊在警局偵訊時，曾遭員警毆打，且扣案身分證及統一發票，均係伊
    在斗南交流道附近之電話亭上撿到，伊不知情扣案之統一發票係經變造，且伊以
    為扣案之統一發票與身分證係一同撿到，故才換貼照片於國民身分證上一同持向
    農會職員兌領云云。經查：
   (一)按被告之自白，須非出於強暴、脅迫、利誘、詐欺、疲勞訊問、違法羈押或其
     他不正之方法，且與事實相符者，始得採為證據，刑事訴訟第一百五十六條第
     一項已有明文。查本件被告雖於本院訊問時，辯稱其於九十二年十月二十七日
     下午三時四十五分接受員警訊問前曾遭包括警員編號一九七七之三、四名員警
     毆打頭、胸部，並提出診斷證明書一紙為證。惟查，依據被告所提出之診斷證
     明書所載，被告係受有左手第四指一公分撕裂傷、右手第三指及手部１＋１公
     分撕裂傷、右側腹部多處挫擦傷等傷害，此有賴成宏外科醫院九十三年二月二
     日診斷證明書一紙在卷可稽（見本院卷），而被告陳稱係遭員警毆打頭、胸部
     等情，即與該診斷證明書所載傷勢不符，是被告辯稱係遭刑求云云，即有疑義
     ；另經本院傳訊證人即警員編號為一九七七且負責製作筆錄之林國淳，證人林
     國淳證稱：當天其至農會盤查被告時，被告因心虛即往大門逃跑，追了五、六
     十公尺後，被告就自己跌倒，其當時檢視被告身體，就發現被告之手、腳及胸
     腹部都有擦傷等語；且經證人林國淳與被告當庭對質，被告改辯稱：證人林國
     淳係於農會外面追逐時對其毆打，後來回派出所後，林國淳又抓住其後頸部推
     其進入警局等語，證人林國淳另補充證述：係因被告要掙脫，才會抓被告的手
     ，且回警局時，係因怕被告又會掙脫，才會拉著被告皮帶及衣領進警局等語（
     均見本院九十三年二月九日筆錄），足認證人林國淳當天並未毆打被告，且證
     人林國淳當日對被告身體所為之拘束行為，均應屬逮捕曾經拒捕被告之正當行
     為。此外，被告亦自承：於農會外逃跑時，係整個身體往前跌倒，胸腹部受有
     擦傷等語，核與證人林國淳證述於農會外檢查被告跌倒後之傷勢相符，亦與前
     開診斷證明書所載一致，是被告提出上開診斷證明書欲證明其曾於警局接受偵
     訊前，遭訊問員警刑求等情，尚屬無據。況被告於逮捕同日接受檢察官初步偵
     訊時，就犯罪事實之陳述亦與其於警詢時所述相同，是被告辯稱其於警詢時所
     為之自白係遭強暴、脅迫云云，尚非可採，是被告之警詢筆錄應係基於任意性
     之陳述，合先敘明。
   (二)右揭犯罪事實，業據被告於警詢及初次偵訊時坦承不諱，且有證人即被害人乙
     ○○於警詢時證稱：曾於九十一年六月十七日換發過身分證，而扣案身分證上
     年籍資料雖與其個人資料相符，惟照片非其所有等語（見警卷第六頁），及證
     人即承辦行員吳鴻志於警詢時證稱被告持用變造身分證及統一發票欲兌換現金
     情節綦詳（見警卷第五頁），另有未經變造前之編號ＶＪ00000000號
     統一發票影本一紙存卷可參（見警卷第十頁），及變造之國民身分證及統一發
     票各一張扣案足資佐證。而參之原編號ＶＪ00000000號統一發票與扣
     案經變造統一發票比對結果，除號碼明顯有異外，其餘消費時間、商品名稱、
     消費金額均屬相符，是扣案之統一發票確係經變造無訛，是被告警偵訊自白，
     核與事實相符，上情應屬真實。至被告嗣後雖改辯稱：伊不知所拾獲之統一發
     票係經變造，會持用經變造之身分證兌獎，係因伊一同撿到身分證及發票，以
     為需同時行使才會變造身分證云云。惟查，倘被告提示扣案統一發票兌獎時並
     不知該紙統一發票係經變造，焉需選擇與其平日活動地點雲林縣距離較遠之彰
     化縣秀水鄉農會，並持用自行變造完成之國民身分證兌獎；況被告係高職肄業
     之三十四歲成年男子，實無誤認需同時行使拾得之統一發票及身分證之可能。
     是被告前開辯解，不僅與其於警偵初訊時自白相悖，且有違於一般常理，顯係
     事後卸責之詞，不足採信。
    綜前所述，本件事證已臻明確，被告右開犯行均堪認定，應予依法論科。
二、按身分證屬關於身分之證明文書，被告變造身分證後並持以行使，核其所為，係
    犯刑法第二百十六條、第二百十二條行使變造特種文書罪；第按統一發票係稅法
    上所定營業人銷售貨物或勞務，開立予買受人之憑證，性質上屬私文書。至財政
    部依營業稅法訂定之「統一發票給獎辦法」，旨在防止逃漏、控制稅源及促進統
    一發票之推行，而以定期開獎，給予獎金之方式，鼓勵買受人向營業人索取統一
    發票，為其附隨目的。統一發票中獎與否，純繫於偶然之事實，不因中獎人必須
    占有該中獎之統一發票，始得領取獎金（統一發票給獎辦法第九條參照），而影
    響統一發票之私文書性質，此有最高法院八十九年度臺上字第二六○八號判決可
    資參佐。又刑法上所謂偽造文書，係指妄冒他人名義制作文書，或就他人名義所
    製作文書於既有本質消滅後使生完全相反之效用，若原有文書之本質並未變更，
    雖就其內容有所變更而於固有本質之外另生其他證明效果，仍屬變造而非偽造，
    是以統一發票收執聯固有之銷貨憑證本質未喪失，僅將未中獎之號碼改造為符合
    當期中獎號碼，仍屬變造行為，而非偽造行為，此可參照臺灣高等法院暨所屬法
    院八十九年十一月法律座談會結論（見八十九年法律座談會彙編第二六三至二六
    八頁），是被告行使與綽號「大哥」之成年男子共同變造完成之統一發票向農會
    行員行使，核其此部分所為，係犯刑法第二百十六條、第二百十條之行使變造私
    文書罪。又被告持變造之統一發票向農會兌領獎金，企圖使行員陷於錯誤以換領
    獎金，已著手於詐欺犯行之實施，因遭行員識破而不遂等情，係犯刑法第三百三
    十九條第三項、第一項之詐欺取財未遂罪。其變造身分證及統一發票之低度行為
    ，均應為行使變造身分證及統一發票之高度行為所吸收，不另論罪。再被告與陳
    姓成年男子間，就變造特種文書身分證並持以行使罪；及被告與綽號「大哥」之
    成年男子間，就變造私文書並持以行使與詐欺取財未遂罪間，分具有犯意聯絡及
    行為分擔，皆為共同正犯。被告以一行使行為同時觸犯上開行使變造私文書及變
    造特種文書罪，為想像競合犯，依刑法第五十五條之規定，從較重之行使變造私
    文書罪處斷。另被告行使變造統一發票之目的即在於冒領獎金，是其所犯行使變
    造私文書統一發票罪及詐欺取財未遂罪間，有方法目的之牽連關係，應從一重之
    行使變造私文書罪處斷。公訴意旨於起訴書事實欄雖已記載被告詐欺取財未遂犯
行，惟於證據並所犯法條欄第二段則漏未記載該部分事實所觸犯之法條，應予補
    充，附此敘明。爰審酌被告行為時仍於緩刑期間，此有臺灣高等法院被告全國前
    案紀錄在卷可按，竟不思珍惜該自新機會，僅因無力償還欠債，即思以不法途徑
    欲獲取財物，及其行使變造統一發票詐騙獎金之犯罪手段、目的，對國家財政金
    融之不利影響非屬輕微，暨犯後未能坦承犯行之犯後態度，惟念其所欲領取獎金
    金額僅一千元等一切情狀，量處如主文所示之刑，並諭知易科罰金之折算標準。
    扣案經變造之統一發票一張，為被告所有，供其犯行使變造私文書及詐欺取財罪
    所用之物，爰依刑法第三十八條第一項第二款之規定，宣告沒收。另扣案黏貼於
    乙○○之身分證上之被告照片一張，亦係被告所有，供犯行使變造特種文書罪所
    用之物，爰併予宣告沒收。
據上論斷，應依刑事訴訟法第二百九十九條第一項前段，刑法第二十八條、第二百十
六條、第二百十條、第二百十二條、第三百三十九條第一項、第三項、第五十五條、
第四十一條第一項前段、第三十八條第一項第二款，罰金罰鍰提高標準條例第一條前
段、第二條，判決如主文。
中      華      民      國    九十三    年      三      月  二十五    日
                              臺灣彰化地方法院刑事第三庭
                                  審判長法官  余 仕 明
                                  法      官  黃 玉 齡
                                  法      官  簡 婉 倫
右正本證明與原本無異。
如不服本判決，應於送達後十日內，向本院提出上訴狀( 須附繕本 )。
告訴人或被害人對於判決如有不服具備理由請求檢察官上訴者，其上訴期間之計算係
檢察官收受判決正本之日期為準。
                                  法院書記官  陳 麗 津
中      華      民      國    九十三    年      三      月    二十五    日
附錄本案論罪科刑法條
中華民國刑法第二百一十條
偽造、變造私文書，足以生損害於公眾或他人者，處五年以下有期徒刑。
中華民國刑法第二百一十六條
行使第二百十條至第二百十五條之文書者，依偽造、變造文書或登載不實
事項或使登載不實事項之規定處斷。
中華民國刑法第三百三十九條
意圖為自己或第三人不法之所有，以詐術使人將本人或第三人之物交付者
，處五年以下有期徒刑、拘役或科或併科一千元以下罰金。
以前項方法得財產上不法之利益或使第三人得之者，亦同。
前二項之未遂犯罰之。
中華民國刑法第二百一十二條
偽造、變造護照、旅券、免許證、特許證及關於品行、能力服務或其他相
類之證書、介紹書，足以生損害於公眾或他人者，處一年以下有期徒刑、
拘↗役或三百元以下罰金。
